臺灣士林地方法院民事判決　　　　　　92年度訴字第1368號
　　原　　　告　丙○○
　　訴訟代理人　連阿長律師
　　複代理人　　詹德柱律師
　　被　　　告　甲○○
　　訴訟代理人　林明正律師
　　　　　　　　黃育勳律師
上列當事人間排除侵害事件，本院於民國94年1 月19日言詞辯論
終結，判決如下：
    主    文
被告應給付原告新臺幣陸拾玖萬肆仟陸佰壹拾捌元。
原告其餘之訴駁回。
訴訟費用由被告負擔四分之一，餘由原告負擔。
本判決原告勝訴部分，於原告以新臺幣貳拾肆萬元為被告供擔保
後，得假執行；但被告如以新臺幣陸拾玖萬肆仟陸佰壹拾捌元為
原告供擔保或提存，得免為假執行。
原告其餘假執行之聲請駁回。
    事實及理由
一、原告起訴主張：
（一）坐落於臺北縣淡水鎮○○街30號12樓、13樓之房屋為原告
      所有，原告花費新臺幣（下同）7,000,000 元於民國89年
      間完成內部裝潢；坐落臺北縣淡水鎮○○街30號14樓、15
      樓之房屋則為被告所有，兩造均為公寓大廈之區分所有權
      人。惟被告所有之房屋因有積水（迄92年10月3 日止尚有
      積水達6 公分），致原告所有之13樓頂板終日承受滲水之
      苦，並使原告房屋內部裝潢脫落、檜木裝潢因泡水而腐爛
      、美術燈因滲水而鏽蝕，其餘裝潢亦有水漬現象。依公寓
      大廈管理條例第10條，被告有修繕維護其專有部分之權利
      及義務，因被告已於訴訟進行中將漏水修復完畢，爰依民
      法第191 條，請求被告負損害賠償責任。
（二）並聲明請求判決：
　１、被告應給付原告3,000,000元。
　２、原告願供擔保，請求准予宣告假執行。
二、被告則辯稱：
（一）被告係自訴外人潤泰建設公司購得房屋，並非專業建築人
      士，非社會安全義務所欲規範的對象，且兩造為上、下樓
      層的鄰居，因漏水而生房屋修繕爭議，誠與「安全」問題
      無涉，故原告依民法第191 條起訴請求被告賠償，顯非有
      理；被告否認原告之損害係因被告房屋漏水所造成，且原
      告未舉證證明何以損害賠償額為3,000,000 元，縱本件確
      係被告房屋漏水而造成原告之損害，其損害之發生亦可能
      係因共同壁及樓地板內管線毀損所致，並非被告之故意或
      過失行為所致，且應於扣除折舊後，由兩造共同維修、各
      負擔一半的修復金額；另被告係於87年間購置房屋，因工
      作重心在印尼，每月僅居住3 、4 天，約於89年間，原告
      即稱被告房屋漏水，被告因無法長期停留，故本於敦親睦
      鄰之心態，先墊款600,000 元予原告，言明由原告負責修
      復，故縱本件被告房屋確有漏水情形，亦係原告未盡修復
      責任所致；且原告起訴可能已經罹於2 年的時效。
（二）並聲明請求判決：
　１、原告之訴及其假執行之聲請均駁回。
　２、如受不利判決，被告願供擔保，請准宣告免為假執行。
三、兩造不爭執之事實：
（一）坐落臺北縣淡水鎮○○街30號12樓、13樓之房屋為原告所
      有；坐落臺北縣淡水鎮○○街30號14樓、15樓之房屋則為
      被告所有，兩造均為公寓大廈之區分所有權人。原告所有
      之前開房屋13樓頂板有滲水情形，致原告房屋內部裝潢脫
      落、檜木裝潢因泡水而腐爛、美術燈因滲水而鏽蝕，其餘
      裝潢亦有水漬現象。此有照片24幀附卷可稽（本院卷第11
      頁至第23頁參照），並經本院囑託臺北市建築師公會鑑定
      無訛，並經該會以93年3 月10日出具之93(十三)鑑字第0258號
      函載明原告房屋之受損情形在卷足憑（本院卷第47至第48
      頁、第59頁至第69頁參照）。
（二）89年間原告房屋曾有漏水情形，經兩造協調後由被告給付
      原告600,000元。
（三）臺北縣淡水鎮○○街30號12樓、13樓、14樓、15樓之房屋
      為鋼筋水泥建築，耐用年數為50年。此並有建物登記謄本
      、固定資產耐用年數表附卷可稽。（本院卷第193 頁至第
      205頁參照）
（四）原告所有之臺北縣淡水鎮○○街30號12樓、13樓房屋，係
      於89年4 月14日裝潢完成，如須計算折舊，同意由該日起
      算。
四、原告主張被告應就其所受損害負賠償責任，惟被告則否認原
    告對其有何請求給付之權利。經查：
（一）按土地上之建築物或其他工作物所致他人權利之損害，由
      工作物之所有人負賠償責任，但對於設置或保管並無欠缺
      ，或損害非因設置或保管有欠缺，或於防止損害之發生，
      已盡相當之注意者，不在此限，民法第191 條第1 項定有
      明文。又按前開法條所謂設置有欠缺，係指土地上之建築
      物或其他工作物，於建造之初即存有瑕疪而言。所謂保管
      有欠缺，係指於建造後未善為保管，致其物發生瑕疪而言
      ，亦經最高法院著有50年臺上字第1464號判例可資參照。
      又按專有部分之修繕、管理、維護，由各該區分所有權人
      為之，公寓大廈管理條例第10條第1 項亦有明文，從而被
      告就其專有部分（即14樓、15樓部分）自應盡修繕、管理
      、維護之責，如因未盡修繕、管理、維護責任致他人有損
      害，其就建築物之保管自有欠缺，而應依民法第191 條第
      1 項規定負損害賠償責任，被告辯稱因本件為漏水爭議，
      與「安全」無涉，故原告不得依民法第191 條第1 項請求
      被告賠償云云，尚非有據。又本件原告所有之房屋及裝潢
      因漏水而受有損害，係因被告房屋所致，業經臺北市建築
      師公會鑑定認為：「會勘時，在13樓起居室頂上樓板、樑
      面及管道間牆面均明顯有漏水、滲水所遺留水漬，故可確
      認有漏水或滲水情形，其滲、漏程度已造成部分壁紙污損
      ，木造平頂及牆地面等均有待更換以回復原狀。」、「依
      據現場勘查得知，13樓、14樓交接處之混凝土板面均有明
      顯水漬痕跡，研判漏水、滲水應與淡水鎮○○街30號14樓
      房屋有關。」、「標的物第14樓房屋地板下之板、梁均有
      多處滲水所留漬痕跡，故14樓房屋負有因果關係之責任。
      」等語（本院卷第48頁、第175 頁參照），已堪認原告房
      屋、裝潢之損害，確因被告對其所有之14樓房屋保管有欠
      缺所致。被告雖辯稱漏水原因可能為共同壁及樓地板內管
      線毀損，其保管並無欠缺云云，惟未舉證以實其說，尚難
      採信。
（二）被告另辯稱89年間，因被告房屋漏水影響原告，除已給付
      原告600,000 元外，並約定由原告負責修繕被告房屋之漏
      水云云，原告固不否認於89年間收受被告給付之600,000
      元，雖陳稱該款項係被告用以賠償原告因該次漏水所受損
      失，並未約定由原告負修繕責任等語。按當事人主張有利
      於己之事實者，就其事實有舉證之責任，但法律別有規定
      ，或依其情形顯失公平者，不在此限，此為民事訴訟法第
      277 條所明定。而事實有常態與變態之分，其主張常態事
      實者無庸負舉證責任，反之，主張變態事實者，則須就其
      所主張之事實負舉證責任。經查：被告前開主張，與公寓
      大廈管理條例第10條第1 項所規定應負修繕義務之人顯有
      不同，已與常理有悖，且於公寓大廈區分所有權人須負漏
      水之修繕責任時，由該區分所有權人自己（或僱人）修繕
      為常態，委由受損害之他人代為修繕為變態；就因漏水而
      受有損害之區分所有權人而言，其自應負賠償責任之人受
      領金錢作為修復費用之損害賠償為常態，受領金錢後允為
      代行修繕為變態，從而揆諸前開法條意旨，自應由被告就
      其主張「兩造於89年間約定：原告應以所受領之60,000元
      ，負責修繕被告房屋漏水部分」此一事實負舉證責任，被
      告雖聲請訊問證人乙○○（即被告之小叔）以資佐證，惟
      依證人乙○○於本院93年7 月30日言詞辯論期日所述，其
      並未實際參與兩造於89年間之協調，而僅係聽聞其兄（即
      被告之夫）陳述處理結果，尚難遽以該傳聞證據，即認兩
      造確實於89年間已達成「原告負修繕被告房屋義務」之合
      意；且被告雖辯稱因其長期不在國內，始委由原告處理修
      繕事宜云云，惟證人乙○○與被告為二等親之姻親，且與
      兩造係同一棟大樓的住戶（本院卷第143 頁參照），被告
      之房屋如有修繕必要，當無委由未持有鑰匙且僅為鄰居關
      係之原告處理，而不交由有近親關係之證人乙○○處理之
      理；另被告辯稱其於89年間給付原告之金額高達600,000
      元，顯已包含修繕被告房屋之費用在內云云，惟賠償金額
      本得由當事人基於契約自由之原則自行約定，尚不得僅以
      被告給付金額之多寡遽以臆測、論斷兩造約定之內容。況
      系爭漏水事件與89年間之漏水事件並非同一侵權行為，亦
      經被告於法官詢及「是不是從89年一直漏水到92年」時，
      自承：「我們認為89年漏水之情形就已經停止了。」等語
      （本院卷第129 頁參照）可證，從而被告辯稱兩造已就同
      一漏水事件達成和解，原告不得再請求被告支付房屋及裝
      潢損壞之賠償金云云，即無足取。
五、綜上所述，因被告之保管有欠缺造成其房屋漏水，導致原告
    之房屋及內部裝潢所有損害，依上法條及說明，被告自應對
    原告負損害賠償責任，茲就被告應賠償原告之修復費用究為
    若干，析述如下：
（一）經本院囑託臺北市建築師公會鑑定結果，原告房屋之修復
      費用為724,950 元，其中材料費為437,830 元，工資為
      287 ,120 元 （本院卷第113 頁、第175 頁參照）。惟原
      告所有之臺北縣淡水鎮○○街30號12樓、13樓房屋，係於
      89年4 月14日裝潢完成，迄原告發現系爭漏水損害之日（
      至遲於提起本件訴訟時即發現，故以起訴日即92 年11 月
      6 日計算），已使用3 年6 月又23日，並非新品。按損害
      賠償之目的，在使被害人回復損害發生前之原狀，非使被
      害人因此更受利益，故被害人因損害賠償請求權之同一原
      因事實而受有利益時，應自所受損害中扣除所得利益，以
      酌定損害賠償之範圍，最高法院79年臺上字第2392 號 判
      決亦採同一見解。原告雖以：其修理的部分僅為房屋裝潢
      的一部分，如果以後要重新裝潢，仍須全部拆除，未因產
      品更新而額外得利為由，而主張無庸計算折舊云云，惟計
      算折舊，於損害發生後確實以新品代替舊品為修復而有超
      越損害發生前之原狀之情形，即足當之，與日後是否與其
      他未更新部分一起汰換拆除之情無涉，故原告主張不必計
      算折舊，容有誤會。原告的裝潢材料既已使用3 年6 月又
      23日（即3 年又203 日），自因修復時材料之更新而受有
      利益，就材料部分應予計算折舊。又原告主張受損之「裝
      潢施作（含天花板、牆壁、地板）」，乃屬房屋設備，無
      單獨使用價值，依固定資產耐用年數表說明第4 項規定，
      其耐用年數隨其主要設備（本院卷第205 頁參照），而系
      爭房屋為鋼筋水泥建築，依固定資產耐用年數表，其耐用
      年數為50年，故臺北市建築師公會所估算之修復材料費
      437,830 元（並未計算折舊），依平均折舊法（每年折舊
      1/50 ）計算折舊後之金額應為407,498 元。
      # 計算式：（元以下均四捨五入）
      437,830x(1-1/50)=429,073（第1 年折舊餘額）
      429,073x(1-1/50)=420,492（第2 年折舊餘額）
      420,492x(1-1/50)=412,082（第3 年折舊餘額）
      412,082x{1-(1/50)x(203/365)}=407,498（203 日之折舊
      餘額）
（二）從而，原告於請求被告賠償694,618 元（即計算折舊後之
      修復材料費407,498 元，及工資287,120 元）範圍內之請
      求，為有理由，應予准許，逾此部分之請求，即屬無據，
      應予駁回。
六、被告雖另以其研判現場水漬應已逾二年為由，而提出時效抗
    辯，惟按，本件被告應對負損害賠償責任一節，既經認定，
    則被告自應就其主張侵權行為時效已經完成之事實，舉證以
    實其說，其既無法舉證證明之，則被告以時效完成為由主張
    拒絕給付，即非可取，附此敘明。
七、兩造陳明願供擔保，聲請宣告假執行及免為假執行，經核原
    告勝訴部分並無不合，爰分別酌定相當擔保金額予以准許；
    至原告敗訴部分，其假執行之聲請即失所附麗，均應予以駁
    回。
八、本件事證已臻明確，兩造其餘主張舉證及攻擊防禦方法，於
    判決結果不生影響，無庸一一論述，併予敘明。
九、據上論結，原告之訴為一部有理由，一部無理由，依民事訴
    訟法第79條、第390條第2項、第392條，判決如主文。
中　　華　　民　　國　　94　　年　　2 　　月　　4 　　日
                  民事第二庭  法  官  王怡雯
以上正本證明與原本無異。
如對本判決上訴須於判決送達後廿日內向本院提出上訴狀。
中　　華　　民　　國　　94　　年　　2 　　月　　16　　日
                              書記官  陳秀玲
